臺灣板橋地方法院民事裁定　　　　　 100年度消債抗字第34號
抗　告　人　林登銀
代　理　人　陳正旻律師
上列當事人因聲請免責事件，對於中華民國100年3月2日本院100
年度消債聲字第4號裁定提起抗告，本院裁定如下：
    主      文
抗告駁回。
抗告程序費用新臺幣壹仟元由抗告人負擔。
    理      由
一、本件抗告人前經本院裁定開始更生程序，並命司法事務官進
    行本件更生程序，惟其提出更生方案未能依消費者債務清理
    條例第59條、第60條規定可決，又有第63條第1項第9款規定
    之情形，按第61條之規定，前經本院於民國99年1月6日裁定
    開始清算程序，並於民國99年12月17日終結清算程序，有本
    院98年度消債清字第182 號、99年度司執消債清字第15號等
    裁定可稽，而上開終結清算程序因未據抗告，業已確定，此
    有前述卷宗在卷可稽。嗣原裁定以抗告人於96年11月15日領
    取勞保局退休金新台幣（下同）0000000 元，並未於聲請更
    生程序時陳報，嗣又拒絕清楚交待該財產資金去向，認有本
    條例第134條第2款所定「隱匿、毀損應屬清算財團之財產，
    或為其他不利於債權人之處分」等事由，裁定抗告人不免責
    。抗告人則聲明不服，提起本件抗告。
二、抗告意旨略以：
  (一)抗告人於97年9 月12日提出之消費者債務更生聲請狀，於附
    件財產收入狀況說明書，即已敘明抗告人聲請更生前兩年內
    收入，係包含臺灣菸酒股份有限公司（下稱臺酒公司）退職
    金0000000 元，並提出勞工退休金給付通知書影本為憑，有
    抗告人97年9月12日聲請狀為憑。又於98年4月22日陳報狀之
    附件23敘明抗告人聲請更生前兩年內收入，其中係包含臺酒
    公司退職金0000000 元。另96年11月15日抗告人領取勞保局
    退休金192萬870元情事，抗告人亦於98年8 月18日已具狀陳
    報，並提出郵局存摺影本為憑，於98年9 月14日召開債權人
    會議期日復再提出存摺正本。足見抗告人於聲請更生及更生
    程序進行期間，均已據實陳報，非如原裁定所認抗告人未於
    聲請更生時陳報，以及拒絕清楚交待該筆資金流向，有隱匿
    、毀損應屬清算財團之財產，或為其他不利於債權人之處分
    等情。次按抗告人領取前開款項後，除解決自身對各債權銀
    行債務外，基於為人母親之清為其子解決債務，惟抗告人年
    事已高身染重病，僅知盡快償還各債權銀行債務，對於當時
    實際還款金額及對象實已不復記憶，業經抗告人98年8月18
    日陳報狀明。況前開情事係發生更生程序前，抗告人於上
    開程序中，仍定期還款予各債權銀行，對於各債權銀行債權
    之受償並無不利影響。
  (二)原審雖函知各債權人表示意見，經多數債權人具狀表示反對
    意見後，原審即於同年3月2日裁定抗告人不免責等情，原裁
    定抗告人不免責前，並未使抗告人有陳述意見之機會，依消
    費者債務清理條例（下稱本條例）第136條第1項規定，原裁
    定對抗告人為不免責裁定前未使抗告人有陳述意見之機會，
    洵有踐行裁定程序未備之違誤。
  (三)抗告人債務含聲請前二年日常生活支出約360000元（含債務
    人之膳食、醫療、交通稅賦等，每月平均15000 元）、繳納
    房屋貸款0000000元及繳納各債權銀行信用卡債務0000000元
    ，前開債務均為抗告人維持日常所必需支出，並無如餐廳、
    卡拉ok、娛樂等奢侈性消費，抗告人並無因浪費、賭博或其
    他投機行為，致財產顯然減少或負擔過重之債務，而生開始
    清算之原因存在。各普通債權人全體受償情形即分配總額為
    752672元，均已達其債權額0000000 元百分之20以上，抗告
    人確已盡其所能清償各債權人，並確實執行量入為出，壓低
    所有支出，抗告人並無浪費或投機行為，致生清算原因發生
    ，並無本條例第134 條規定之不免責情事。退步言之，如認
    抗告人有本條例第134條第2款規定之情，惟抗告人於聲請更
    生及更生程序進行期間，均已據實陳報，並以書狀陳明領取
    勞工退休金後，用以清償各債權銀行及其子債務，抗告人年
    事已高身染重病，對當時實際還款金額及對象實已不復記憶
    。縱有前開規定之事由發生，惟情節尚屬輕微，且抗告人於
    聲請更生程序前，仍對各債權銀行為債務清償之行為，抗告
    人依本條例第135 條規定，請審酌普通債權人全體受償情形
    及盱衡抗告人情狀，准予抗告人免責。
三、按法院為終止或終結清算程序之裁定確定後，除別有規定外
    ，應以裁定免除債務人之債務，本條例第132 條定有明文。
    又法院裁定開始清算程序後，債務人有薪資、執行業務所得
    或其他固定收入，而普通債權人之分配總額低於債務人聲請
    清算前2 年間，可處分所得扣除自己及依法應受其扶養者所
    必要生活費用之數額者，法院應為不免責之裁定，但債務人
    證明經普通債權人全體同意者，不在此限，復為本條例第13
    3條所明定。
四、經查：
  (一)按法院裁定開始更生程序後，債務人免責前，法院裁定開始
    清算程序，其已進行之更生程序，適於清算程序者，作為清
    算程序之一部；其更生聲請視為清算聲請，本條例第78條第
    1 項定有明文。是本件清算程序之始點，提前至裁定開始更
    生時。為貫徹本條例第133 條避免債務人濫用清算程序以獲
    免責，並敦促有清償能力者，利用薪資等固定收入清償債務
    而受免責，以保障債權人可受最低清償之立法目的，自應將
    本條之清算價值保障原則擴及至更生轉換清算程序後，應否
    為不免責裁定之情形。從而本件債務人有無本條例133 所定
    「債務人有薪資、執行業務所得或其他固定收入」，應自法
    院裁定開始更生時起至裁定免責前期間。
  (二)抗告人自承從事臨時攤販在國父紀念館之紀念品中心，代班
    之計時人員，月薪不到12000元，此有98年5月25日更生執行
    筆錄，併提出國父紀念館員工消費合作社臨時計時人員契約
    一紙（僱用期間98年3月12日至99年1月31日）在卷可稽（見
    司執消債更卷第184、188頁）。又抗告人於清算程序中稱擔
    任國父紀念館志工，每4小時車馬費100元、國軍松山醫院志
    工，每3小時車馬費50元，有抗告人99年1月29日清算陳報狀
    併檢附相關帳戶存摺影本為憑（見司執消債清卷第133 、14
    3、147頁），是抗告人於本院裁定開始更生、清算程序後皆
    有固定收入，核應依本條例第133條為不免責裁定之審查。
  (三)抗告人聲請更生清算前二年間，可處分所得金額，依本條例
    第78條第1項規定，應以抗告人聲請更生前2年計算，即95年
    9月12日至97年9月11日，則抗告人聲請更生前兩年內收入分
    別為95年度232692元（計算式：95年度每月平均收入：95年
    度收入698076元÷12月＝58173元*4月=232692）、96年度76
    6443元，96年11月領取臺酒公司退職金0000000 元，96年11
    月15日領取勞工保險局退休金0000000 元，此有抗告人於聲
    請更生陳報狀（見消債更卷第19、20頁）、抗告人96年度及
    97年度綜合所得稅各類所得資料清單（見消債更卷第42、43
    頁）、抗告人郵局存摺影本一紙（更生執行卷第277 頁）在
    卷可稽。又抗告人自承其所有台北市○○街房地約定買賣價
    金180萬元，設定房屋抵押權（貸款）0000000元，並提出該
    房地所有權移轉契約書所示買賣價款金額為0000000 元為憑
    ，堪信實在（見消債更卷第79、106、107頁），故抗告人96
    年5月出售上開房地所得180萬元，於扣除設定抵押權（貸款
    ）0000000元後，尚餘603277 元即為抗告人出賣上開房地依
    本條例133 條之可處分所得。再者，計算抗告人聲請更生前
    二年間必要生活費用，就抗告人本人之必要基本生活支出部
    份，抗告人陳明每月基本生活費用支出約15000 元（見清債
    更卷第20頁），準此，抗告人9 7年9月12日聲請更生前二年
    間共計36萬元。且抗告人自承不需扶養親屬（見消債更卷第
    20頁）。是以抗告人聲請更生前兩年內之可處分所得總計為
    0000000 元（232692＋766443＋0000000＋0000000＋603277
     ），扣除自己必要生活費用36萬元後，剩餘數額為0000000
    元。本件普通債權人於清算程序中分配總額為752672元（見
    司執消債清卷第379頁），是依本條例第133條規定，普通債
    權人分配總額低於債務人聲請清算前2 年間可處分所得扣除
    自己及依法應受其扶養者所必要生活費用之數額，債務人應
    不免責。
  (四)原審業經通知本件抗告人之無擔保債權人，其中之中國信託
    銀行、合作金庫銀行、台北富邦銀行、國泰世華銀行、澳盛
    銀行、匯豐（臺灣）銀行、聯邦銀行、遠東銀行、玉山銀行
    、萬泰銀行、台新銀行等債權人具狀表示不同意對抗告人免
    責。是抗告人亦無依本例第134 條但書規定例外得全體普通
    債權人之同意而為免責之事由，本院自亦不得為免責之裁定
    。
  (五)抗告意旨以原裁定為抗告人不免責裁定前，未依本條例第13
    6條第1項規定使抗告人有陳述意見之機會，惟查原審確有於
    100年1月24日以板院輔民寧100年度消債聲字第4號函通知抗
    告人於文到10日內就本件應否為抗告人免責之裁定陳述意見
    ，抗告人於同年月27日收受通知函，有原審函稿、送達證書
    在卷可稽（見原審卷7、8頁），是抗告人此部分之抗告，尚
    有未洽，要不可取。
五、綜上所述，抗告人經本院裁定開始更生程序後，自承每月確
    有臨時代班之計時人員收入，而普通債權人之分配總額低於
    更生前二年間，可處分所得扣除抗告人所必要生活費用之數
    額，依本條例第133 條規定，應為不免責之裁定。且依本條
    例第133 條規定為不免責之裁定，並無本條例第135 條規定
    適用，此觀本條例第135 條規定甚明。抗告人未證明其業經
    全體普通債權人之同意免責，則依上說明，自應為不免責之
    裁定。又抗告人之聲請既已有上開事由，而不應免責。原審
    裁定不免責，理由雖有不同，但結論仍無二致，仍應認原裁
    定為正當。抗告意旨猶執前詞，指摘原裁定不當，尚不可取
    ，應予駁回。至於抗告人是否另有符合本條例第134 條各款
    規定不免責事由，由於本件抗告人之抗告已無理由，本院自
    無另為裁酌之必要，附此敘明。
六、據上論結，本件抗告為無理由，依消費者債務清理條例第11
    條第2 項、第15條，民事訴訟法第495 條之1 第1 項、第44
    9 條第1 項、第95條、第78條，裁定如主文。
中    華    民    國    100    年    8    月    19    日
                  民事第二庭  審判長法  官  陳麗玲
                                    法  官  朱耀平
                                    法  官  李行一
以上正本證明與原本無異。
本裁定除有涉及法律見解具有原則上之重要性者外，不得再抗告
。
中    華    民    國    100    年    8    月    19    日
                                    書記官  蔡於衡